臺灣高等法院刑事判決　　　　　　　　94年度上訴字第3186號
上　訴　人
即　被　告　乙○○
選任辯護人　謝清福　律師
上列上訴人因偽造有價證券案件，不服臺灣臺北地方法院93年度
訴字第117號，中華民國94年7月28日第一審判決（起訴案號：臺
灣臺北地方法院檢察署92年度偵字第22194號），提起上訴，本
院判決如下：
    主  文
原判決撤銷。
乙○○行使偽造之有價證券，處有期徒刑壹年陸月。
扣案之偽造有價證券即美鈔（面額均為壹佰元）貳拾伍張（編號
詳如附件所示）均沒收。
    事  實
一、乙○○明知丁○○（另行審結）於民國90年間，取得之舊版
    美鈔有價證券（其中25張編號詳如附件所示，面額均為100
    元）係屬偽造，竟於90年間，在臺北市○○區○○街56號地
    下室辦公室（原審誤植為臺北市文山區○○○路○段236巷8
    號5樓住處），於不知情之甲○○介丁○○調借新臺幣6萬元
    時，自丁○○處收受前開偽造美鈔有價證券35張（包含如附
    件所示編號之25張），以為借款擔保。其後丁○○又藉機取
    回其中10張，然始終未返還借款。乙○○不甘損失，仍於92
    年7月7日上午11時許，在臺北市○○○路○段120號臺灣銀行
    公館分行，持如附件所示之25張偽造美鈔有價證券，向負責
    外幣買匯之櫃臺行員丙○○行使兌換新臺幣。幸當場經丙○○觸摸紙鈔察覺，隨即聯絡主管前來鑑定，惟乙○○見狀有
    異，即將偽造美鈔全數留於櫃臺逕行離去，經報警後扣得如
    附表所示之偽造美鈔。
二、案經臺北市政府警察局中正第二分局報告臺灣臺北地方法院
    檢察署檢察官偵查起訴。
    理  由
一、上訴人即被告乙○○之供述及辯解：
    訊據上訴人即被告乙○○就扣案美鈔均屬偽造，係於90年間
    自同案被告丁○○處取得，以為新臺幣6萬元借款之擔保，
    後於前揭時地持向臺灣銀行後、逕將偽造美鈔悉數留於櫃臺
    後離去，而遭查獲等事實，於警訊、偵查、本院審理時均坦
    承不諱，惟仍矢口否認有何行使偽造美鈔之犯行，辯稱：伊
    是借錢給人家，美鈔作為擔保而已。伊自始至終均不知該等
    美鈔為偽造，係丁○○表示該等美鈔無法於市面流通、僅能
    於銀行兌換，方會趁外匯之便，請台銀櫃臺幫忙鑑定能否使
    用，當場並未要求兌換，後因聽聞行員與主管討論可能為偽
    鈔，為請求證人甲○○到場幫忙說明，始自行離去以帶同證
    人再行前往，惟卻遭員警先行查獲云云。
二、認定犯罪事實所憑之證據及理由：
  (一)被告乙○○於前開時地自同案被告丁○○處取得扣案如附件
    所示之面額100 元鈔票，並持交證人即臺灣銀行櫃臺人員丙○○等事實，除據被告坦承不諱外，並經證人丙○○、甲○○到院證述明確；而證人丙○○更證稱：被告提示扣案紙鈔
    時，確實明確表示欲行兌換，待伊與主管察覺有異，被告即
    將填寫部分之兌換外幣申請書撕毀，任令該等「美鈔」於櫃
    臺處，自行離去等語明確，且以被告係一次交付「25張美鈔
    」而非「其中1張」等非類請求鑑定之行為相參，已可認被
    告確係持用該等美鈔交付銀行行員，欲行兌換行使之事實。
    經將扣案如附表所示之偽造百元美鈔25張，送內政部警政署
    刑事警察局以顯微鏡、VSC- 1檢視，再送法務部調查局以印
    刷特徵比對凹凸版印刷情形、紫光燈照射檢視，認均屬偽造
    ，有內政部警政署刑事警察局92年8月7日刑鑑字第09201307
    13號鑑驗通知書及其附件（見偵查卷第14-29頁）、法務部
    調查局94年5月19日調科貳字第9400228380號鑑定通知書（
    見原審卷二第12頁）在卷可稽，是扣案之「美鈔」確屬偽造
    無疑。又被告係於90年間，在臺北市○○區○○街56號地下
    室辦公室自丁○○處收受前開偽造美鈔有價證券35張（包含
    如附件所示編號之25張），以為6萬元借款擔保，收受原地
    點非臺北市文山區○○○路○段236巷8號5樓住處，業據被告
    於本院審理中供明，故被告行使偽造美鈔之事實，堪以認定
    。
  (二)被告雖辯稱：不知「美鈔」為偽造，持至銀行亦非欲行兌換
    ，而係請求鑑定云云。然：
    1.被告就自同案被告丁○○處同時取得之「美鈔」原係35張
      （含本件扣案之部分），係用以為借款新臺幣6萬元之擔
      保，而其間尚未返還任何款項之際，即由丁○○取回其中
      10張，僅餘扣案之部分乙節，自承不諱，亦核與證人甲○○證述情節相符，則：(1)以當時90年間之新臺幣與美鈔匯
      率約1：34.39計算（參見偵查卷35頁之匯率），35張百元
      美鈔扣除手續費約可兌換新臺幣11萬元至12萬元間；而被
      告更供承：借款丁○○時，係丁○○陪同至銀行提領等語
      （見原審卷二94年7月20日筆錄），同案被告丁○○又無
      其他無法至銀行兌換之情，及正常之「美鈔」使用情形，
      豈有用價值「11、12萬元」之美鈔擔保「6萬元」新臺幣
      借款之理？(2)扣案之美鈔，經檢察官於92年12月8日履勘
      比對結果：顏色泛黃，不如真鈔清晰明亮；紙質平滑
      ，四角落標示100部分及上下方文字字樣突出不明顯；
      左邊防偽線真鈔明顯、且有燈光即可辨識，偽鈔則無；
      比一般小0. 3公分；除此，因偽鈔紙質過於平滑、僵硬，
      似一般紙張影印等，是一般人接觸即可判別偽造之可能性
      相當大，此有該日履勘現場筆錄及照片在卷可查（見偵查
      卷第63、64頁）；而既被告乙○○與借款人即同案被告丁○○非屬熟識，取得「美鈔」後豈無仔細核對、察看之理
      ？察看後豈有不知扣案偽造美鈔之印刷方式為一般印刷、
      與「紙幣」凹凸版印刷之情形迥異？以被告乙○○自承：
      並無慣常使用美鈔之經驗、亦與丁○○不相熟識等情相參
      ，於有稍微之懷疑時，又會無任何特信「美鈔」為真正之
      查核、詢問即行收受為擔保？(3)且以其間同案被告丁○○
      並未償還任何借款，即取回其中10張「美鈔」，而倘擔保
      為真，豈有於約定期間屆至仍不償還、無法聯絡之際，非
      但不實現擔保反任令取回擔保品、減損擔保？
    2.被告兌換鈔票之過程亦與一般迥異：(1)證人丙○○具結證
      稱：被告並未詢問鈔票是否可使用有表示要將美鈔換成台
      幣，故請求填寫買賣外幣申請書，經伊檢視被告交付之「
      美鈔」感覺很光滑，油墨像影印，像偽鈔，此時有告知被
      告美鈔怪怪，再請求主管複檢，告知被告美鈔怪怪時，被
      告即將兌換外幣申請書撕掉，沒有再交付等語；是雖本件
      並未扣得該「兌換外幣申請書」，然證人丙○○與被告並
      不熟識、亦無仇隙、查獲被告亦無任何利益，當無任意冒
      偽證罪之險、任意構陷之理，應堪信其證言之真實性，是
      以被告認定持用鈔票經懷疑後，隨即撕毀相關文書、並離
      去現場，亦與一般「於不知情之情形下持用偽鈔者」之反
      應迥異。(2)被告亦自承：當日係先至同一銀行另一櫃臺以
      新臺幣兌換美鈔匯款他國等情，並有匯出匯款賣匯申請書
      （見偵查卷第35頁）附卷可佐。姑不論其於匯出匯款賣匯
      申請書中所填住址為「臺北市○○街56號B1」、電話「00
      000000」，與其同日於警訊答覆之住址、電話差距甚遠等
      情，純以其先以新臺幣兌換美鈔匯款、後又以美鈔請求兌
      換新臺幣，而不以其所持現有之扣案「美鈔」直接匯款、
      寧可損失期間二筆「手續費」、「匯差」，採取此種迂迴
      方式，亦與常情不合。
    3.美鈔在國內交易上具有流通效力，可至外匯銀行兌換新台
      幣，此應為被告所知悉，被告於本院審理中坦承：丁○○
      說他有急用，過期的美金，市面上也不能流通，所以才跟
      我借6萬元，拿他所有的「美鈔」35張作為抵押品等語（
      見本院94年10月14日審判程序筆錄），既知該美金在市面
      上不能流通，亦當知其屬偽鈔。
    4.綜上，以被告取得、處理扣案「美鈔」之舉動，已可認定
      被告於取得擔保品「美鈔」時即明知為偽造。
  (三)被告雖另辯稱：持至銀行亦非欲行兌換，並無行使偽造美鈔
    之意，而係請求鑑定云云。惟就請求「鑑定美鈔」時，初稱
    ：係先將扣案「美鈔」交付銀行請求看能不能使用後，再至
    他櫃辦理匯款美鈔云云（見本院卷一第25頁），除此請求「
    鑑定」所有人居然不在旁監看，實與常情不合外，後又於本
    院改稱：伊先至他櫃台辦理匯款美鈔，於該時即已詢問行員
    可否使用，係行員表示需至他櫃辦理，方會另至他櫃請求鑑
    定云云（見本院卷二94年7月20日筆錄），又與其前稱情節
    不同；輔以證人丙○○明確證述：被告確實表示欲為兌換新
    臺幣等語，故被告所辯就並未要求兌換云云，顯係卸責之詞
    ，實難採信。
  (四)綜上論述，本件罪證明確，被告犯行堪以認定，應予依法論
    科。同案被告暨證人丁○○通緝中，經本院傳訊未到庭，有
    送達回證足憑，被告聲請訊問丁○○，無非欲證明伊不知美
    鈔為偽造之事實，惟被告於取得擔保品「美鈔」時即明知為
    偽造，已如前述，事證已明，亦無傳訊丁○○之必要；又銀
    行監視錄影帶保存期限僅數月，本件自92年7月7日案發之日
    迄今，已歷二年有餘，縱有監視錄影帶，亦逾保存期限，辯
    護人聲請調閱銀行當時監視器的錄影帶勘驗，即無從辦理併
    予敘明。
三、論罪：
    按美鈔在國內交易上既有流通效力，自屬有價證券之一種；
    又偽造有價證券之行使罪與交付罪之區別，在於犯人有無欺
    騙相對人之意思以為斷，如有欺騙之意思，則為行使，否則
    為交付，凡應成立交付罪者，行使罪即無成立之可能。是核
    被告乙○○之行為，係犯刑法第201條第2項前段之行使偽造
    有價證券罪。
四、撤銷改判之理由及科刑審酌事項：
    原審予以論罪科刑，固非無見，惟：被告係於90年間，在臺
    北市○○區○○街56號地下室辦公室自丁○○處收受前開偽
    造美鈔有價證券35張（包含如附件所示編號之25張），以為
    6萬元借款擔保，原審誤為臺北市文山區○○○路○段236巷8
    號5樓住處，事實認定即有違誤。被告上訴意旨仍執陳詞指
    摘原判決不當，固無理由，惟原判決既有可議，自應撤銷改
    判。爰審酌被告迄本院審結時，均未能坦然悔悟，犯後態度
    非佳，惟其交付、持有之偽鈔數量僅25張（每張面額100元
    ），價值、影響非鉅，並衡量被告其餘之犯罪動機、目的、
    犯罪時所受之刺激、犯罪之手段、犯人之生活狀況、品行、
    智識程度、犯罪所生之危險或損害、犯罪後之態度等一切情
    狀，仍量處如原審所處之刑如主文所示。扣案造有價證券，
    即偽造如附件所示之美鈔25張（面額均為100元），爰依刑
    法第205條之規定，不問屬於犯人與否沒收之。
五、適用法律：
據上論斷，應依刑事訴訟法第369條第1項前段、第364條、第299
條第1項前段，刑法第201條第2項前段、第205條，罰金罰鍰提高
標準條例第1條前段判決如主文。
本案經檢察官鄭龍照到庭執行職務。
中　　華　　民　　國　　94　　年　　10　　月　31 　　日
　　　　　　　　　刑事第二十一庭審判長法　官  溫耀源
　　　　　　　　　　　　　　　　　　  法　官  周政達
　　　　　　　　　　　　　　　　　　  法　官  邱同印
以上正本證明與原本無異。
如不服本判決，應於收受送達後十日內向本院提出上訴書狀，其
未敘述上訴之理由者並得於提起上訴後十日內向本院補提理由書
（均須按他造當事人之人數附繕本）。
          　　　　　　　　　　　　　　書記官  莊昭樹
中　　華　　民　　國　　94　　年　　10　　月　　31　　日
附錄：本案論罪科刑法條全文
刑法第201條
意圖供行使之用，而偽造、變造公債票、公司股票或其他有價證
券者，處3 年以上10年以下有期徒刑，得併科3 千元以下罰金。
行使偽造、變造之公債票、公司股票或其他有價證券，或意圖供
行使之用，而收集或交付於人者，處1 年以上7 年以下有期徒刑
，得併科三千元以下罰金。
附件：編號分別為B00000000A、B00000000A、B00000000A、B000
      00000A、B00000000A、B00000000A、B00000000A、B00000
      000A、B00000000A、B00000000A、B00000000A、B0000000
      0A、B00000000A、B00000000A、B00000000A、B00000000A
      、B00000000A、B00000000A、B00000000A、B00000000A、
      B00000000A、B00000000A、B00000000A、B00000000A、B0
      0000000A。
